【裁判字號】    98,簡上,605
【裁判日期】    990210
【裁判案由】    清償債務
【裁判全文】
臺灣臺北地方法院民事判決             98年度簡上字第605號
上  訴  人  乙○○
被上 訴 人  丙○○
上列當事人間請求清償債務事件，上訴人對於中華民國98年8月
31日臺灣臺北地方法院臺北簡易庭98年度北簡字第25892號第一
審判決提起上訴，本院於99年1月20日言詞辯論終結，判決如下
：
    主  文
原判決廢棄。
上開廢棄部分，被上訴人在第一審之訴駁回。
第一、二審訴訟費用由被上訴人負擔。
    事實及理由
一、本件被上訴人起訴主張：
  (一)上訴人向被上訴人借款新台幣（以下同）50萬元，約定利息
    為每月7,500元，截至民國83間積欠本息共計844,200元(含
    本金50萬元、利息344,200元)迄未清償，83年間被上訴人與
    訴外人甲○○○資購買父親所有坐落於鹿港之土地，除將買
    賣價金中之100萬元交予父親使用外，餘款208萬元由兩造與
    其餘2位兄弟平分，當時經父親之居間協調，以甲○○○付
    予上訴人之土地分配款52萬元全部轉交予被上訴人，以抵償
    上訴人積欠被上訴人前開欠款，詎甲○○○未將之轉交予被
    上訴人，其交付予被上訴人之乙紙面額52萬元之支票，據甲
    ○○○其中之216,250元係代為清償上訴人積欠被上訴人利
    息之一部份，其餘之303,750元則係代繳土地增值稅等相關
    費用，是以，上訴人於83年間積欠被上訴人之本金50萬元及
    利息344,200元，除甲○○○為清償之216,250元外，尚有50
    萬元之本金及127,950元之利息迄未清償，爰依消費借貸關
    係訴請上訴人清償50萬元之本金及自本起訴狀繕本送達上訴
    人翌日回溯5年即93年7月18日起至清償日止，按年息百分18
    計算之利息。
  (二)按債之清償雖得由第三人為之，但第三人代為之清償，仍須
    依照債務本旨，如以他種給付代原定之給付，自非得債權人
    之承認不可(最高法院42年台上字第843號判例參照) 。兩造
    原約定由訴外人甲○○○立52萬元支票交付被上訴人作為抵
    銷兩造間80餘萬元債務，惟上訴人對此約定否認，則兩造之
    契約已解除回復原狀，上訴人對被上訴人之借款債務尚未清
    償，兩造間80餘萬元之債務關係仍屬存在，上訴人對被上訴
    人寄送請求返還借款存證信函，上訴人收受後並無異議或答
    覆否認上開債務存在。
  (三)被上訴人收受甲○○○發之52萬元支票乙紙，其中僅216,25
    0元係代為清償上訴人積欠系爭借款債務，其餘303,7 50 元
    則係甲○○○償被上訴人溢繳土地增值稅等相關費用，此外
    ，上訴人或訴外人甲○○○再支付任何款項，故上訴人尚積
    欠50萬元借款本息未清償。上訴人提起上訴顯無理由。
二、上訴人則辯稱：
  (一)上訴人於80年間，曾向被上訴人及甲○○○借款100萬元，
    82年間上訴人將所有大陸廈門房屋作價100萬元轉讓給被上
    訴人及甲○○○以每人受償50萬元方式清償部分債務，至此
    上訴人僅積欠被上訴人及甲○○○50萬元債務。
  (二)83年間被上訴人與甲○○○同買受父親土地，約定價款300
    萬元，由二人各支付50萬元價金給父親，其餘200萬元價款
    則由4兄弟即兩造、甲○○○訴外人李傑雄各分得50萬元，
    其中上訴人及李傑雄各應分得50萬元部份，則由被上訴人及
    甲○○○各給付25萬元方式支付，即上訴人應分得價款50萬
    元應由被上訴人及甲○○○給付上訴人25萬元，惟因上訴人
    前尚積欠被上訴人50萬元，故約定以二人應各給付上訴人25
    萬元價款抵銷上訴人積欠被上訴人之50萬元借款債務。此約
    定經雙方同意即生效力，上訴人與被上訴人間已無借貸債務
    關係存在。
  (三)嗣訴外人甲○○○開立52萬元支票交付被上訴人，並表示其
    中216,250元係代償上訴人積欠被上訴人借款債務，但被上
    訴人、訴外人甲○○○同買受父親土地時，雙方即約定以上
    訴人應得50萬元價款和上訴人積欠被上訴人50萬元債務抵銷
    ，一經抵銷即生清償效力，故甲○○○付面額52萬元支票乙
    事係甲○○○被上訴人間債務如何清償之問題，與上訴人無
    關等語。
三、原審為被上訴人勝訴判決，上訴人提起上訴，並聲明：(一)原
    判決廢棄。(二)上開廢棄部份，被上訴人在第一審之訴駁回。
    被上訴人則聲明：上訴駁回。
四、被上訴人主張上訴人積欠借款本息844,200元尚未清償，嗣
    兩造約定以訴外人甲○○○給付上訴人土地分配款52萬元全
    部轉交予被上訴人，以抵償上訴人積欠被上訴人前開欠款，
    詎甲○○○未全數轉交被上訴人，僅交付面額52萬元支票乙
    紙，並表示其中216,250元係代清償上訴人積欠被上訴人利
    息之一部份，其餘之303,750元則係償還被上訴人溢繳土地
    增值稅等相關費用，上訴人違反約定，僅清償部分利息，爰
    起訴請求上訴人返還借款本金50萬元及自93年7月18日起至
    清償日止，按年息百分之18計算之利息；上訴人則否認之，
    並以前詞置辯，則本件兩造爭執之處在於：兩造約定以上訴
    人應分得土地分配款50萬元抵償上訴人積欠被上訴人50萬元
    借款債務，是否生清償債務效力？茲分述如下：
  (一)上訴人主張原積欠被上訴人及甲○○○100萬元借款，82 年
    間上訴人將所有大陸廈門房屋作價100萬元轉讓給被上訴人
    及甲○○○以每人受償50萬元方式清償部分債務事實，業經
    甲○○○述屬實，且為被上訴人所不爭執，並有上訴人提出
    房屋租賃合同為證，堪信為真。上訴人復主張83年間被上訴
    人與甲○○○同買受父親土地，約定價款300萬元，由被上
    訴人及甲○○○支付50萬元價金給父親，其餘200萬元價款
    則平均分配，由兩造、甲○○○李傑雄各分得50萬元，上訴
    人應分得50萬元部份，應由被上訴人及甲○○○給付25  萬
    元予上訴人，但因上訴人前尚積欠被上訴人50萬元借款，故
    約定以上訴人分得50萬元抵銷上訴人積欠被上訴人之50萬元
    借款債務，此約定並經兩造及甲○○○意乙節，亦據被上訴
    人於本院言詞辯論期日自承：「約定甲○○○乙○○的52萬
    元要用來抵償乙○○欠我的本金50萬元及利息之債務，直接
    由甲○○○給我，當時我父親還在世由我父親主導，在場的
    有我、甲○○○我父親，我父親及甲○○○有告知乙○○，
    乙○○有同意。當時只是約定由甲○○○清償乙○○的債務
    ，至於清償的方式是用支票或是現金並沒有特別提到。」等
    語大致相符，亦信屬實。雖被上訴人抗辯買受父親土地之價
    款係308萬元，兄弟4人各分得52萬元云云，惟查被上訴人與
    甲○○○同買受父親土地之價款為300萬元，4名兄弟各分得
    50  萬元之事實，業據甲○○○李傑雄於台灣板橋地方法院
    三重簡易庭97年重簡字第1615號案件審理中證述綦詳，有台
    灣板橋地方法院97年度簡上字第268號民事判決書可稽，甲
    ○○○本院準備程序中復到庭結證稱：「（問：當初父親賣
    地的總價款？)300萬元，要給父親100萬元，剩下200萬元四
    個兄弟各分50萬元」等語，堪信上訴人主張出售土地價款
    300萬元，餘款200萬元由4兄弟平均分配，每人分得50萬元
    乙詞可採。被上訴人抗辯土地價款308萬元，兄弟4人各分得
    52萬元云云，核不足採。
  (二)按二人互負債務，而其給付種類相同，並均屆清償期者，各
    得以其債務，與他方之債務，互為抵銷。民法第334條第1項
    前段定有明文。第三人與債權人訂立契約承擔債務人之債務
    者，其債務於契約成立時，移轉於該第三人，同法第300 條
    亦著有明文。又債務承擔契約，係以移轉債務於第三人為目
    的之契約，第三人與債權人間一有此項契約之成立，債務即
    移轉於第三人，嗣後原債務人既不復負擔債務，債權人自不
    得更向原債務人請求履行(最高法院23年上字第300 8號判例
    參照) 。依前述，83年間分配土地價款時，上訴人尚欠被上
    訴人借款50萬元，因被上訴人及甲○○○對上訴人負給付25
    萬元分配款之義務，兩造遂約定以上訴人對被上訴人享有25
    萬元分配款債權與上訴人積欠被上訴人25萬元借款債務抵銷
    ，因分配款債務與借款債務同屬金錢債務，且均屆清償期，
    則上訴人於25萬元數額範圍內主張抵銷，即生清償債務效力
    。至上訴人尚積欠被上訴人其餘25萬元借款債務部分，被上
    訴人與甲○○○定由甲○○○負清償之責，上訴人所負借款
    債務全數一筆勾消，揆諸前開說明，系爭25萬元借款債務即
    移轉由甲○○○擔，上訴人因債務承擔而脫離其債務人之地
    位，被上訴人自不得依消費借貸關係請求上訴人給付此部分
    借款。
五、綜上所述，上訴人抗辯積欠被上訴人借款債務已因抵銷及約
    定由訴外人甲○○○清償責任而不存在乙詞，自屬可信，被
    上訴人主張上訴人尚積欠借款50萬元債務未償，為不足採。
    從而，被上訴人本於消費借貸之法律關係，請求上訴人給付
    50 萬元及自93年7月18日起至清償日止，按年息百分之18計
    算之利息，為無理由，不應准許。原審所為上訴人敗訴之判
    決，自有未洽。上訴意旨指摘原判決不當，求予廢棄改判，
    為有理由。
六、據上論結，本件上訴為有理由，依民事訴訟法第436條之1第
    3項、第450條、第78條，判決如主文。
中    華    民    國    99    年     2    月    10    日
                  民事第一庭  審判長法  官   許紋華
                                    法  官  林春鈴
                                    法  官  熊志強
正本係照原本作成。
不得上訴。
中    華    民    國    99    年     2    月    10    日
                                    書記官  謝盈敏

司法院資訊處製作；財團法人民間司法改革基金會備份。
